臺灣高雄地方法院民事判決　　　　　　 100年度訴字第1467號
原　　　告　劉榮村
被　　　告　葉林秀麗
上列當事人間返還不當得利事件，本院於100 年11月2 日言詞辯
論終結，判決如下：
    主  文
被告應給付原告新台幣柒拾柒萬壹仟元，及其中新台幣陸拾肆萬
伍仟元自民國一百年六月二日起至清償日止，按週年利率百分之
五計算之利息。
訴訟費用由被告負擔。
    事實及理由
一、按訴狀送達後，原告不得將原訴變更或追加他訴，但被告同
    意者、擴張或減縮應受判決事項之聲明者，不在此限；被告
    於訴之變更或追加無異議，而為本案之言詞辯論者，視為同
    意變更或追加，民事訴訟法第255 條第1 項第1 款、第3 款
    、第2 項定有明文。本件原告起訴原僅依票據法第22條第4
    項請求，並就如附表編號1 至8 所示支票之票款均請求給付
    遲延利息，嗣於言詞辯論程序中，變更除依上開規定請求外
    ，另依票據法律關係請求，且就如附表編號8 所示支票票款
    變更不請求遲延利息，經核，被告就上開變更並無異議，且
    已為本案之言詞辯論，有筆錄附卷可稽（詳本院卷第102 頁
    ），且上開利息請求之變更屬減縮應受判決事項之聲明，依
    法均無不合。
二、原告主張：訴外人蔡麗珠於民國98年底，分持被告葉林秀麗
    所簽發如附表所示之支票8 張，共向伊借貸新台幣（下同）
    771,000 元，約定利息為1 分，蔡麗珠並將借款轉交予被告
    及其媳婦即訴外人王亞莉，詎蔡麗珠自99年後即表示無法繼
    續支付利息及返還本金，依票據法律關係及票據法第22條第
    4 項規定，訴請被告給付票款或償還所受利益。並聲明：被
    告應給付原告771,000 元，及如附表編號1 至7 所示各支票
    金額均自起訴狀繕本送達翌日起至清償日止，按週年利率5
    ％計算之利息。
三、被告抗辯：如附表所示支票係遭王亞莉所盜簽，伊未簽發上
    開支票，且伊與原告劉榮村素不相識，無金錢往來，亦未授
    權他人持上開支票向原告借款，且未收受蔡麗珠或王亞莉轉
    交之款項或匯款，本件原告主張為無理由。並聲明：(一)原告
    之訴駁回；(二)如受不利判決，願供擔保請准宣告免為假執行
    。
四、兩造不爭執事項：
  (一)原告持有如附表所示支票8 張。
  (二)如附表所示支票8 張經提示，均遭付款人彌陀鄉農會信用部
    以「存款不足及拒絕往來戶」為由而拒絕付票。
  (三)如附表所示支票8 張所蓋用之被告葉林秀麗印章，為被告開
    設彌陀鄉農會信用部支票存款戶所留存之印鑑章。
五、兩造爭執事項：
  (一)如附表所示支票8 張是否被告所簽發？
  (二)原告是否因出借款項予蔡麗珠而收受如附表所示支票？如是
    ，被告有無間接取得原告出借之款項？
  (三)被告如取得原告出借蔡麗珠之借款，其取得該款項有無法律
    上原因？原告之出借與被告取得款項間有無因果關係？
六、關於如附表所示支票8 張是否被告所簽發：
  (一)按當事人主張有利於己之事實，就其事實有舉證之責任，又
    私人之印章，由自己使用為常態，被人盜用為變態，主張變
    態事實之當事人，自應就此印章被盜用之事實負舉證之責任
    ，此有最高法院86年度台上字第717 號判決意旨可資參照。
    而兩造不爭執如附表所示支票8 張所蓋用之被告葉林秀麗印
    章，為被告開設彌陀鄉農會信用部支票存款戶所留存之印鑑
    章，則上開支票係蓋用被告之印章甚明。
  (二)被告雖抗辯上開支票係遭王亞莉盜用印章所簽發，並提出其
    對王亞莉為刑事告訴之告訴狀2 份、移轉管轄聲請狀1 份（
    詳本院卷第104 至111 頁）為證，但上開證據僅可證明其提
    出刑事告訴之事實，並無法證明如附表所示支票為王亞莉盜
    用其印章未經授權所簽發，從而尚難為其有利之證明。又其
    提出之不起訴處分書中，雖記載檢察官認定「被告葉林秀麗
    之媳婦王亞莉，確因假冒被告名義簽發支票，經本署檢察官
    分別以99年度偵字第21350 號、100 年度偵緝字第641 號提
    起公訴及聲請簡易判決處刑」等情（詳本院卷第117 頁），
    但經查閱該起訴書及聲請簡易判決處刑書，上開案件起訴及
    聲請簡易判決處刑之犯行，均與本件之支票無關，有上開查
    閱資料附卷可稽，則亦難認可為被告有利之證明。另其提出
    之申訴資料（詳本院卷第118 至119 頁），並未署名由何人
    所繕寫，且內容亦與本件支票無關，同難為被告有利之佐證
    。再者，其提出之行動電話簡訊內容雖記載「記得月底會跳
    票，我要等11月份領薪水馬上匯款給你，有問題晚上10點過
    後打給我」等語（詳本院卷第112 頁），但其並未提出相關
    資料證明此為何人所發簡訊，且上開簡訊內容僅提及「跳票
    」、「領薪水馬上匯款」等語，並未提及是否盜用印章擅自
    簽發支票，且未具體說明係何張支票，是亦難認與本件支票
    有關，仍無法證明如附表所示支票係王亞莉未得被告同意所
    盜簽。
  (三)按在票據上簽名者，依票上所載文義負責，票據法第5 條第
    1 項定有明文。本件如附表所示支票8 張所蓋用者既為被告
    之印章，而被告無法證明上開支票係他人盜用其印章所簽發
    ，此外，本院亦查無其他證據可證明上開支票非被告所簽發
    ，依上開最高法院決意旨所示，應認上開支票均為被告所簽
    發，則原告依票據法律關係請求被告應給付上開支票之票款
    ，依法即無不合，應予准許。又本件原告係就單一之聲明，
    主張依票據法律關係、利得返還請求權數項訴訟標的為判決
    ，而依票據法第22條第4 款之規定，利得返還請求權係以因
    時效或手續欠缺而不得依票據法律關係請求為前提，顯見原
    告係先位依票據法律關係為請求，如有因時效或手續欠缺而
    不得依票據法律關係請求之情形，始備位另依利得返還請求
    權為請求，本件原告先位請求既應准許，自無庸就備位部分
    為裁判，則亦無庸就「原告是否因出借款項予蔡麗珠而收受
    如附表所示支票及被告有無間接取得原告出借之款項」、「
    關於被告如取得原告出借蔡麗珠之借款其取得該款項有無法
    律上原因及原告之出借與被告取得款項間有無因果關係」等
    ，與備位利得返還請求權相關之兩造爭執事項為判斷，附此
    敘明。
七、綜上所述，原告依票據法律關係請求被告給付如附表所示支
    票票款金額合計771,000 元（150,000 ×4 ＋15,000×3 ＋
    126,000 ＝771,000 ），及其中如附表編號1 至7 所示支票
    票款合計645,000 元（150,000 ×4 ＋15,000×3 ＝645,00
    0 ）自起訴狀繕本送達翌日即100 年6 月2 日（詳本院卷第
    17頁送達證書）起至清償日止，按週年利率5 ％計算之遲延
    利息，為有理由，應予准許。
八、本件事證已臻明確，兩造其餘攻擊防禦方法及所舉證據，經
    審酌後，認與判決結果不生影響，爰不逐一論列，併予敘明
    。
據上論結，本件原告之訴為有理由，依民事訴訟法第78條，判決
如主文。
中    華    民    國   100    年    11    月    16    日
                  民事第六庭  法  官  鄭峻明
以上正本係照原本作成。
如對本判決上訴，須於判決送達後20日內向本院提出上訴狀（須
附繕本）。如委任律師提起上訴者，應一併繳納上訴審裁判費。
中    華    民    國  100     年    11    月    16    日
                              書記官  何慧娟
附表：
┌──┬──┬─────┬───────┬────────┬───────┐
│編號│種類│票據號碼  │發票日        │付款人          │金額（新台幣）│
├──┼──┼─────┼───────┼────────┼───────┤
│1   │支票│FA0000000 │99年12月31日  │彌陀鄉農會信用部│150,000元     │
├──┼──┼─────┼───────┼────────┼───────┤
│2   │支票│FA0000000 │100 年1 月30日│彌陀鄉農會信用部│150,000元     │
├──┼──┼─────┼───────┼────────┼───────┤
│3   │支票│FA0000000 │100年2 月1 日 │彌陀鄉農會信用部│150,000元     │
├──┼──┼─────┼───────┼────────┼───────┤
│4   │支票│FA0000000 │100年2 月1 日 │彌陀鄉農會信用部│150,000元     │
├──┼──┼─────┼───────┼────────┼───────┤
│5   │支票│FA0000000 │99年10月31日  │彌陀鄉農會信用部│15,000元      │
├──┼──┼─────┼───────┼────────┼───────┤
│6   │支票│FA0000000 │99年11月31日  │彌陀鄉農會信用部│15,000元      │
├──┼──┼─────┼───────┼────────┼───────┤
│7   │支票│FA0000000 │99年12月31日  │彌陀鄉農會信用部│15,000元      │
├──┼──┼─────┼───────┼────────┼───────┤
│8   │支票│FA0000000 │98年12月23日  │彌陀鄉農會信用部│126,000元     │
└──┴──┴─────┴───────┴────────┴───────┘